最高法院刑事判決　　　　　　　　　　　　　　　　九十一年度台上字第四六二號
　　上　訴　人　甲○○
　　選任辯護人　林復宏律師
　　　　　　　　林家祺律師
　　　　　　　　李兆環律師
　　上　訴　人　乙○○
　　　　　　　　丙○○
　　共　　　同
　　選任辯護人　賴麗春律師
　　　　　　　　陳文郎律師
　　　　　　　　楊祺雄律師
右上訴人等因貪污案件，不服台灣高等法院中華民國九十年三月二十一日第二審判決
（八十八年度上訴字第三○六三號，起訴案號：台灣桃園地方法院檢察署八十六年度
偵字第一五九三號），提起上訴，本院判決如左：
    主  文
原判決撤銷，發回台灣高等法院。
    理  由
本件原判決撤銷第一審科刑判決，改判仍論處上訴人甲○○、乙○○、丙○○共同連
續依據法令從事公務之人員，利用職務上之機會，詐取財物罪刑，固非無見。
惟查（一）原判決認定上訴人等利用職務上機會詐取被害人台灣省交通處公路局第一
區工程處關於永謙營造股份有限公司（下稱永謙公司）承包「台一線龜山外環線2K+0
00-2K+920 段道路新闢工程」（下稱台一線新闢工程）之押標金新台幣（下同）七百
五十萬元、「112 線觀音-中壢5K+478.355-10K+0002段拓寬改善工程」（下稱112 線
拓寬工程）押標金一千萬元、「省公路局一工處第四工務段辦公大樓改建工程」（下
稱四工段改建工程）押標金三百萬元，合計二千零五十萬元，但各工程完工後，被害
人已分別自「112 線拓寬工程」之工程款中扣抵二百三十萬四千五百八十四元，自「
四工段改建工程」工程款中扣抵四百二十一萬二千零二元及履約保證金中扣抵八十七
萬四千二百十一元，自永謙公司承包「省公路局一工處第三工務段辦公室新建工程」
（下稱三工段新建工程）之工程款中扣抵九十七萬八千九百六十四元及差額保證金扣
抵四百七十萬零七百元，上訴人等除前揭扣抵款項外之其餘所得財物一千二百四十二
萬八千九百三十九元應追繳並發還被害人。然二千零五十萬元減除前揭各項扣款之餘
額為七百四十二萬九千五百三十九元，原判決主文諭知追繳發還被害人一千二百四十
二萬八千九百三十九元，其主文與事實及理由不相契合，自屬違背法令。（二）甲○
○以其曾於民國七十九年一月二十三日及八十四年五月十一日，由福麒營造股份有限
公司及成昌營造股份有限公司職員溫明遠載至合作金庫板橋支庫辦理對保，八十三年
二月八日及八十四年七月八日由日南工程有限公司（下稱日南公司）職員黃清泰載到
合作金庫板橋支庫辦理對保，均因停車不便，即簡化對保手續，其在樓下等候，由溫
明遠、黃清泰上樓辦理對保為由，聲請傳喚證人黃清泰、溫明遠，俾證實其辦理本件
華僑商業銀行股份有限公司桃園分行（下稱華僑銀行桃園分行）對保手續，亦係基於
簡化程序之動機，未切實對保所致（見一審卷第四十一至四十三頁）。查黃清泰於原
審係陳述其任職於日南公司期間，該公司二度標得被害人之工程，其載甲○○至合作
金庫板橋支庫對保之經過（見原審一卷第二四二至二四五頁），並非關於甲○○辦理
本件工程保證書對保之經過。原判決誤以黃清泰所證為甲○○因本件工程赴華僑銀行
桃園分行對保之經過，認黃清泰所供不實（見原判決理由一(六)），即有違誤。（三）
甲○○另涉嫌自七十七年起，連續多次侵占其他廠商投標被害人工程所繳交之押標金
支票或工程保證金支票，供乙○○及案外人王祖昌、林萬益等人週轉使用，為掩飾犯
行，先後多次於其職務上所掌之現金出納備查簿、公庫存款差額解釋表等公文書為虛
偽不實之記載並持以行使，檢察官因而移請原審併案辦理。原審則以併辦部分與本件
無裁判上一罪關係，將其退還檢察官另行處理（見原判決理由六）。經查證人顏德輝
於原審證稱甲○○除偽造保證書外，尚把廠商之押標金、差額保證金或工程保固金票
據侵占，未存入工程處戶頭，總共00000000元，後來甲○○還了00000
000元，還欠00000000元，後又將永謙公司之工程尾款及保證金扣抵00
00000元（按應係00000000元之誤），還欠0000000元等語（見
原審一卷第一一○頁），且有其提出甲○○清償被害人之「胡員扣款表」可稽（見原
審一卷第一二七頁）。則自永謙公司扣款之原因，究係甲○○侵占其他廠商繳交予被
害人之押標金或工程保固金等支票，對被害人負有債務，案發後協調自應退或應付永
謙公司之保證金或工程尾款中扣抵償還？或本件上訴人等以偽造保證書之詐術領回押
標金而返還予被害人？即有未明。事涉上訴人等應追繳發還被害人金額之認定，原判
決並未明白審認，即逕自上訴人等應追繳之金額中扣除，亦有未合。（四）貪污治罪
條例第五條第一項第二款之利用職務上機會詐取財物罪，係刑法第三百三十九條、第
一百三十四條之特別規定，除行為人須有貪污治罪條例所定之身分外，仍須具備刑法
第三百三十九條第一項詐欺取財罪主觀上意圖自己或他人不法之所有，客觀上使被害
人將本人或他人之財物交付等要件，始能成立。又依台灣省各機關營繕工程投標須知
及附件第十、二十一、二十二、二十三、二十四條暨台灣省交通處公路局工程投標須
知補充說明第五條規定，得標廠商訂約時，應繳納履約保證金，決標總價未達發包底
價百分之八十者，應繳納差額保證金；履約保證金或差額保證金得以押標金充抵，不
敷之數另行繳足，或以等值之政府發行之無記名公債、辦妥質押並蓋妥印鑑之銀行一
般定期存款單或主辦機關認可之銀行出具之保證金保證書換抵；決標總價在底價百分
之八十以上者，押標金（指未以之充抵保證金）於辦妥契約之日起三日內無息退還；
履約保證金及差額保證金得於工程完成百分之二十五、五十、七十五及正式驗收合格
後，分四期各以百分之十五、二十、二十五、四十無息退還。準此，得標廠商如未以
押標金充抵履約保證金或差額保證金者，於其提出保證金保證書時，即得領回押標金
，如以押標金充抵者，至遲於工程完工驗收合格時，亦得全數領回，則押標金性質上
似屬承包廠商所有，於某種條件成就時，承包廠商得一次或分次領回而已。查永謙公
司並未表明以「台一線新闢工程」、「112 線拓寬工程」及「四工段改建工程」之押
標金充抵保證金，原判決亦認定該「112 線拓寬工程」及「四工段改建工程」已經完
工，則被害人似須返還該押標金於永謙公司，原判決並未說明認定該三筆押標金係被
害人所有所憑之證據及理由，亦未明何以乙○○以偽造保證書之不正方法領回其負
責之永謙公司所繳押標金，何以具有不法犯意之理由，遽以被害人已自永謙公司各工
程款或保證金中扣抵部分款項，認定該三筆押標金係被害人所受之損害，尚嫌理由不
備。上訴意旨執以指摘原判決不當，非無理由，應認原判決有發回更審之原因。原判
決其餘不另諭知無罪部分，本乎審判不可分原則，應併予發回。
據上論結，應依刑事訴訟法第三百九十七條、第四百零一條，判決如主文。
中      華      民      國    九十一    年      一      月    二十四    日
                              最高法院刑事第三庭
                                  審判長法官  陳  錫  奎
                                        法官  洪  清  江
                                        法官  李  伯  道
                                        法官  呂  丹  玉
                                        法官  洪  佳  濱
      右正本證明與原本無異
                                              書  記  官
中      華      民      國    九十一    年      一      月     三十     日
